【裁判字號】    99,台上,1608
【裁判日期】    990318
【裁判案由】    家暴妨害性自主
【裁判全文】
最高法院刑事判決            九十九年度台上字第一六０八號
上  訴  人  台灣高等法院檢察署檢察官
被      告  劉○○
上列上訴人因被告家暴妨害性自主案件，不服台灣高等法院中華
民國九十七年三月二十七日第二審更審判決（九十六年度上更(一)
字第八九七號，起訴案號：台灣新竹地方法院檢察署九十四年度
偵字第六一五六號），提起上訴，本院判決如下：
    主  文
原判決撤銷，發回台灣高等法院。
    理  由
本件原判決以公訴意旨略稱：被告劉○○（名字詳卷）與被害人
Ａ女（民國八十二年出生，姓名詳卷）係父女關係並居住同一處
所，被告明知Ａ女於八十九年間係未滿十四歲之女子，仍基於強
制性交之概括犯意，自八十九年間某日起至九十四年十月八日下
午九時許止，在住處連續以強暴之方法，違反Ａ女之意願，將其
陰莖插入Ａ女之陰道內，對Ａ女多次為強制性交得逞，因認被告
涉犯連續強制性交（行為時刑法第二百二十二條第一項第二款）
罪嫌。經原審審理結果，認不能證明被告犯連續強制性交罪，因
而撤銷第一審之科刑判決，改判諭知被告無罪；固非無見。
惟查：（一）刑事訴訟法第二百六十五條第一項規定，於第一審
辯論終結前，得就與本案相牽連之犯罪或本罪之誣告罪追加起訴
，係就與已經起訴之案件無單一性不可分關係之相牽連犯罪（即
刑事訴訟法第七條所列案件），在原起訴案件第一審辯論終結前
，加提獨立之新訴，俾與原起訴案件合併審判，以收訴訟經濟之
效；至刑事訴訟法第二百六十七條規定，檢察官就犯罪事實一部
起訴者，其效力及於全部，乃指法院就與原起訴案件之犯罪有單
一性不可分關係之未經起訴之其餘事實，基於審判不可分原則，
一併加以審判而言。追加之新訴，係另一案件，僅為訴之合併，
與原訴係各別之二案件，應分別審判；此與起訴效力所及之犯罪
事實之擴張，仍屬單一案件，應全部審判之情形，迥然不同。於
審判實務，到庭實行公訴之檢察官於其提出之補充理由書、併案
意旨書、論告書或於審判期日以言詞所為之主張或陳述，常有與
起訴書所載犯罪事實不盡相同或逸出其範圍之情形；於此情形，
應先釐清其究屬訴之追加，抑或原本係屬起訴效力所及之他部事
實之擴張，而異其處理方式。依卷附起訴書之記載，檢察官起訴
之犯罪事實固指被告自八十九年間某日起至九十四年十月八日下
午九時許止，連續多次對當時未滿十四歲之Ａ女強制性交得逞，
涉犯行為時之刑法第二百二十二條第一項第二款對十四歲以下女
子犯強制性交罪（見訴字卷第二頁）。然稽諸卷內訴訟資料，第
一審九十五年六月二十七日審判期日之審判筆錄記載，到庭實行
公訴之檢察官於論述被告所犯罪名時，指稱被告係涉犯「行為時
刑法第二百二十二條第一項第二款及同法第二百二十四條之一（
對十四歲以下女子犯強制猥褻）之罪」（見訴字卷第一七九頁）
；第一審判決亦對被告論以對十四歲以下女子犯強制性交罪（自
八十九年八月三十日起至九十四年十月八日止，接續對Ａ女強制
性交）及對十四歲以下女子犯強制猥褻罪（自八十九年八月三十
日起至九十四年十月十六日止，接續對Ａ女強制猥褻）二罪罪刑
（見訴字卷第一八八頁）。原判決對於第一審所論被告對Ａ女強
制猥褻部分，究屬訴之追加，抑或原本係屬起訴效力所及之他部
事實之擴張，未加說明釐清；復未就被告對Ａ女強制猥褻部分，
是否成立犯罪為論述，僅泛稱「本件調查所得證據尚不足以證明
被告確有連續強制性交行為…」（見原判決正本第七頁），即諭
知被告無罪，自有判決理由不備之違法。（二）原判決雖以證人
Ａ女於警詢及第一審審理時證稱：被告有以性器進入伊之性器為
性交等語；嗣改稱：被告之性器僅碰觸伊之性器等語；至原審更
審時則稱：伊未與被告同睡，亦未受被告性侵害等語，所述內容
前後不一，難憑為認定被告犯行之證據等情（見原判決理由欄四
之(二)）。但：Ａ女於警詢時指稱：「我爸都會對我說『妹陪我
睡覺』，叫我進去房間裡頭，然後就抱我、勾我的腳，還有親我
，然後脫掉我的褲子拉到膝蓋上，再脫掉他的褲子，做那件事，
次數多少我不知道。最後一次是九十四年十月八日晚上九點多，
第一次是我一年級的時候，時間我忘記了。只要我反抗大叫時，
爸爸就會打我巴掌，所以我害怕。爸爸有痣在左邊屁股外側…」
等語（見偵查卷第一二至一四頁）；至第一審審理時復證稱：「
我知道性侵害是把衣服脫光，有一個人強迫另一個人做那種事，
男生跟女生做性行為，亦知道生殖器是做什麼。自我四年級以後
，爸爸酒後會叫我跟他睡，就會摸我，我會說不要，他會繼續摸
，我大叫，爸爸叫我不要叫，說我叫就要打我，都摸上半身；最
後一次摸我是九十四年十月十六日。五年級有一次是脫褲子做那
件事。爸爸做那件事時，他會自己連著外褲一起把內褲脫到膝蓋
的位置；爸爸用他的右腳勾我的腳讓我不要跑掉。我知道什麼是
射精，他不一定每次都射精。爸爸的屁股左邊外面有一顆痣，另
外在左腿前面膝蓋上面有刺青，如果穿上內褲就看不到那顆痣」
等語（見第一審卷第九四至一０一頁）。細繹Ａ女上開供述內容
，其對於如何遭被告以強暴、脅迫等方法為猥褻、性交等性侵害
之基本事實，並無前後供述不一之情形。又Ａ女對於被告身體存
有「左邊屁股外側有痣」特徵一節，描述甚詳。本院前次發回意
旨(一)(1)已指出，本件應就被告有無此項特徵為調查，以論斷Ａ女
指訴各情是否確屬。而依原法院更審時之審判筆錄記載，原法院
係當庭勘驗被告之「右臀部後面有沒有痣」後，載明勘驗結果為
「被告右臀部沒有痣」（見更(一)字卷第八一頁背面）；並未就Ａ
女所述之被告身體特徵為調查。原判決認Ａ女不利於被告之指訴
不足憑採，殊嫌率斷。被告於第一審固提出Ａ女於九十五年三
月十一日署名，內容為「Ａ女說謊，冤枉爸爸」之自白書一紙（
見訴字卷第一０七頁）；然Ａ女於第一審審理時證稱：「爸爸被
關後，媽媽叫我要講事實，還說爸爸出來之後會殺我和我媽媽。
祖母跟我說爸爸沒有跟我做那件事，要我去翻供。自白書是媽媽
要我簽，媽媽說爸爸對我那麼好。因為爸爸從小養我，所以我才
寫自白書。爸爸被關後，媽媽、祖母都有給我壓力，說爸爸被關
是我害的，希望我講對爸爸有利的話，我的壓力很大」等語（見
訴字卷第九五、一０三頁正反面）。原審未究明Ａ女所述遭其母
、祖母施壓一事是否屬實？Ａ女是否因為受到來自親人之壓力，
而於原法院更審時為異於警詢及第一審時之供述？率行論斷Ａ女
指訴遭被告性侵害之詞不足採，亦有未洽。（三）證人陳○○（
Ａ女就讀之國小老師）於第一審審理時證稱：「九十四年十月十
四日校長（即證人葉○○）跟Ａ女的導師說Ａ女的事，當天就由
我約談Ａ女。當時她說父親會要求她跟父親一起睡覺，因為Ａ女
的母親有跟校長反應父親會摸Ａ女的身體，當時一問到睡覺的事
她都不想談。到了十七日我又去找Ａ女，她說父親要求她一起睡
覺，會摸她的肚子、用自己的腳去勾Ａ女的腳，會親她的嘴，會
摸胸部，我問她『是否知道什麼是性侵害』，她說『知道』，我
就問她『那妳父親有對妳做性侵害的事嗎』，她回答『有』」等
語（見訴字卷第八九頁背面至九０頁）。被告對第一審審判長詢
及對於陳○○上開證詞之意見時，亦自承「摸是有，因為我女兒
有時會對我撒嬌，我會摸Ａ女的胸部」等情（見訴字卷第九三頁
背面）。倘陳○○及被告之上開陳述無訛，則Ａ女指訴遭被告性
侵害各情，似非無據。原判決對此不利於被告之證據，未說明不
足採之理由，遽為被告無罪之判決，有判決理由不備之違法。以
上或為檢察官上訴意旨所指摘，或為本院得依職權調查之事項，
應認原判決仍有撤銷發回更審之原因。
據上論結，應依刑事訴訟法第三百九十七條、第四百零一條，判
決如主文。
中    華    民    國  九十九  年    三    月   十八   日
                      最高法院刑事第七庭
                          審判長法官  林  永  茂
                                法官  蘇  振  堂
                                法官  蕭  仰  歸
                                法官  林  立  華
                                法官  陳  世  淙
本件正本證明與原本無異
                                      書  記  官
中    華    民    國  九十九  年    三    月  二十二  日
                                                       s

司法院資訊處製作；財團法人民間司法改革基金會備份。
